【裁判字號】    90,自,541
【裁判日期】    900829
【裁判案由】    背信
【裁判全文】
臺灣臺北地方法院刑事判決                            九十年度自字第五四一號
    自  訴  人  業嘉實業股份有限公司
    代  表  人  乙○○○
    自訴代理人  丁○○
                甲○○
    被      告  戊○○
    被      告  丙○○
    右  二  人
    選任辯護人  余淑杏
                洪宗巖
                賴淑惠
右列被告因背信案件，經自訴人提起自訴，本院判決如左：
    主  文
戊○○、丙○○無罪。
    理  由
一、按：
    (1)法院認為應科拘役、罰金或應諭知免刑或無罪之案件，被告經合法傳喚無正當
      理由不到庭者，得不待其陳述逕行判決，刑事訴訟法第三百零六條定有明文。
      被告戊○○、丙○○經合法傳喚，未於審理期日出庭，本院認為應宣告無罪判
      決，不得其陳述逕行判決，先予說明。
    (2)犯罪事實，應依證據認定之，無證據不得推定其犯罪事實，刑事訴訟法第一百
      五十四條定有明文；又，不能證明被告犯罪者，應諭知無罪之判決，同法第三
      百零一條第一項亦定有明文。
    (3)關於背信罪之構成要件，實務認為：被告未履行出賣人之義務，而將買賣標的
      物再出賣於他人，與為他人處理事務有間，核與刑法上背信罪以為他人處理事
      務為前提之構成要件不符。」（參見最高法院六十二年度台上字第四三二０號
      判例），「刑法第三百四十二條之背信罪，．．．所謂為他人處理事務，係指
      受他人委任，而為其處理事務而言，如係屬於自己之工作行為，並非為他人處
      理事務，自無由構成背信罪。」（參見最高法院八十四年度台上字第三０九一
      號判決）。
二、自訴意旨：（見自訴狀與補充理由狀）
    (1)被告戊○○係訴外人台森企業股份有限公司（下稱：台森公司）負責人，丙○
      ○係該公司會計。緣自訴人業嘉實業股份有限公司（下稱：業嘉公司）及訴外
      人蓋伯利企業有限公司（下稱：蓋伯利公司），於民國（下同）八十七年四月
      十二日，與台森公司簽「代工合約書」，約定台森公司負責將自訴人、蓋伯利
      公司所提供濾餅、副料加工為分散染料成品，有效期限自八十九年四月十五日
      至九十年六月三十日止。自訴人並購買相關機具二套配置於台森公司芳苑廠，
      無償貸與被告加工作業。
    (2)依據代工合約第四條第三款規定，自訴人與台森公司雙方依品檢合格之交貨量
      結算代工費．．．；合約第七條規定，雙方就加工成品應行驗收；依合約第五
      條第四款，台森公司應對自訴人之供料及已完成半成品、成品負擔保管責任，
      並需存放於隔離區且明顯標示為自訴人所有，足認自訴人所提供原料與台森公
      司加工後半成品、成品均屬自訴人所有。
    (3)惟代工合約屆滿後，台森公司除在芳苑廠存放自訴人所提供原料，並據以加工
      製成半成品，九十年七月四日，尚且收受自訴人所供應原料。同年月五日，被
      告戊○○、丙○○卻指示員工不得配合自訴人指示出貨。同年月十日，以律師
      函表示自訴人積欠加工款新台幣（以下同）三百九十萬零七百九十九元，並依
      行使留置權云云。同年月十二日，自訴人以律師函回應，表示結算後並無欠款
      ，台森公司反而積欠自訴人五百四十八萬七千二百三十六元，不同意被告留置
      自訴人價值達三千萬元設備。
    (4)況且，自訴人得依民法第九百三十七條提供擔保，以取回留置物，債權人亦不
      得拒絕。自訴人為展現誠意，於九十年七月十六日函請被告協同辦理質權設定
      ，並備妥安泰商業銀行開立面額三百九十萬零一千元定期存單一紙，但被告拒
      絕自訴人所提出擔保。
    (5)公司實際上由自然人對外行為；故股份有限公司對外所為意思及行為，實際上
      仍由代表人進行，戊○○係實際負責履行上述代工合約之人，丙○○係台森公
      司受僱人，與戊○○有犯意連絡及行為分擔。被告二人既接受自訴人委任而處
      理事務，本應依指示交付物品，竟意圖損害自訴人利益，故意留置上述財物，
      意欲造成資金週轉與營運調度困難，無故拒絕自訴人所提供擔保，顯已違背其
      任務（即使契約終止，仍負有返還義務），致生損害於自訴人，觸犯刑法第三
      百四十二條第一項背信罪。
    (6)我們提供擔保，被告有義務要接受。我們留在對方的材料與貨品將近三千萬。
      他們確實受我們委任。而且台森公司目前是歇業狀況。被告二人及辯護人都不
      否認自訴人所匯的款項，卻拒絕我們提的擔保。（見審卷第六四頁）
三、關於右述事實，被告戊○○、丙○○二人一致否認犯罪，辯稱：（見答辯狀）
    (1)被告二人並未受自訴人委任：
      依據最高法院六十二年度台上字第四三二０號判例、八十四年度台上字第三０
      九一號判決，可知刑法第三百四十二條背信罪，須以行為人客觀上為他人處理
      事務，主觀上具有不法意圖始該當。本件被告均未受僱於自訴人，實係受僱於
      台森公司，為台森公司利益而處理事務，不生背信罪責問題。
    (2)縱使自訴人與台森公司存在代工合約，但台森公司依法行使留置權，亦非「為
      自訴人處理事務」，且台森公司有權選擇其實現債權之方法，故台森公司行使
      留置權而拒絕自訴人所提供擔保，亦與背信罪要件不符。此外，債務人提供擔
      保是否相當，如非債權人同意，仍應經由民事程序加以判斷，在擔保權利手續
      完成時，債權人留置權始消滅。而自訴人於九十年七月十二日忽函稱欲於三日
      內盤點並索賠五百四十八萬餘元，同年七月十六日通知台森公司須配合辦理質
      權設定，但未提出質權相關文件，台森公司於九十年七月二十日函覆說明，但
      自訴人未予答覆，反而逕行提起自訴。然而，有關留置權爭議，純屬民事問題
      ，不生背信問題。
    (3)這件是民事民糾葛，只題雙方對契約應付款項的計算發生爭執。被告都是受台
      森公司的委任，而不是受自訴人委任（見審卷第四三頁）。我們認為對方的擔
      保不充足，所以不同意他們以定存單替換擔保品（見審卷第六三頁）。自訴人
      所說的匯款是匯給芳苑廠，並不是台森公司帳戶，金額也不對（見第六四頁）
四、本件關鍵在於被告戊○○、丙○○是否受自訴人委任而處理事務，經調查：
    (1)戊○○係台森公司董事長，丙○○為該公司受僱人，此為雙方所共同認知，並
      有台森公司變更登記登記表一份在卷可證（見審卷第五九頁）。衡諸常情，二
      人均係受台森公司委任而處理公司事務。
    (2)依據自訴人所提出代工合約書，契約當事人共計有甲、乙、丙三方，分別為業
      嘉公司、蓋柏利公司、台森公司暨芳苑廠工會同為丙方；合約內容係由甲、乙
      方將原料交由丙方加工製為成品，再由甲丙雙方檢查貨品、結算代工費用（見
      契約開頭與第四條第三款）。是以，本件代工契約性質上屬於民法第四百九十
      條第一項承攬契約，應無疑義；依據代工合約內容觀察，並參考右述實務見解
      ，戊○○、丙○○並不因合約而受自訴人（甲方）委任處理事務。
    (3)從而，戊○○、丙○○既係契約丙方台森公司之代表人、受僱人，本應為台森
      公司處理事務，則李君、王君本於台森公司立場而與自訴人發生財務爭執，亦
      不違背其職務。
    綜上論述，被告二人辯解確屬實情，本件純屬民事糾紛。此外，復查無其他確切
    事證，足資證明被告涉有背信犯行，既不能證明被告犯罪，自應為無罪之裁判。
五、因本件事證已臻明確，其他證據已無再予調查之必要，併此說明。
綜上所論，應依刑事訴訟法第三百四十三條、第三百零一條第一項，判決如主文。
中      華      民      國      九十      年      八    月    二十九    日
                                臺灣台北地方法院刑事第一庭
                                      法  官    吳燁山
右正本證明與原本無異。
如不服本判決，應於判決送達後十日內，向本院提出上訴狀（應附影本）。
（本件審理程序並未使用交互詰問程序）
                                      書記官    王黎輝
中      華      民      國      九十      年      八    月    二十九    日


司法院資訊處製作；財團法人民間司法改革基金會備份。
